【裁判字號】    99,訴,1798
【裁判日期】    991231
【裁判案由】    給付租金等
【裁判全文】
臺灣臺北地方法院民事判決              99年度訴字第1798號
原      告  逸仙大廈管理委員會
法定代理人  張焞英
訴訟代理人  陳逸
            翁祖立律師
            吳宗樺律師
被      告  耿超駿
訴訟代理人  陳凱平律師
上列當事人間請求給付租金等事件，本院於民國99年12月29日言
詞辯論終結，判決如下：
    主      文
原告之訴及假執行之聲請均駁回。
訴訟費用由原告負擔。
    事實及理由
壹、程序方面：
一、原告之法定代理人原為郭特利，訴訟進行中變更為張焞英，
    有原告提出之逸仙大廈99年度第一次區分大會簽到簿、會議
    記錄及臺北市政府同意備查之函文可稽（見本院卷第146-15
    0頁，第160頁），並據聲明承受訴訟，於法核無不合，應予
    准許。
二、原告以被告無權占有臺北市○○區○○路46、48號地下1樓
    防空避難室（即其所管理之範圍）為由，起訴請求被告將占
    用部分全部遷讓交還，並自民國98年9月1日起至遷讓交還之
    日止，按月給付使用租金新臺幣（下同）11,000元（見本院
    卷第2頁），嗣依原告聲請，囑託臺北市松山地政事務所測
    量被告所占用範圍後，原告變更其聲明為：「被告應將臺北
    市○○區○○段二小段1159建號即門牌編號臺北市○○區○
    ○路46號地下1樓如附圖所示面積39.98平方公尺之空間（下
    稱系爭空間）騰空遷讓返還予原告，並自98年9月1日起至將
    騰空遷讓返還予原告之日止，按月給付原告11,000元。」（
    見本院卷第125頁反面），99年11月3日再更正其聲明為：「
    (一)被告應將系爭空間騰空返還予逸仙大廈全體區分所有權人
    ，及自98年9月1日起至騰空返還之日止，按月給付11,000元
    予原告。(二)願供擔保，請准宣告假執行。」（見本院卷第15
    4頁），被告對其聲明之變更既無異議，且為言詞辯論，依
    民事訴訟法第255條第1項第1款之規定，亦應予准許。
貳、實體方面：
一、原告起訴主張：被告為門牌編號臺北市○○區○○路48號1
    樓房屋及基地應有部分之所有人，亦為逸仙大廈之其一住戶
    。詎被告自成為住戶之時起，即未徵得全體區分所有權人之
    同意，且未依地下1樓設置目的及通常使用方法為之，擅自
    占用如附圖所示面積39.98平方公尺之空間（即系爭空間）
    ，受有相當於租金之不當利益，並致全體區分所有權人受有
    損害，經伊催請被告返還，未獲置理，98年之主任委員乃於
    98年9月27日召開逸仙大廈98年度第2屆第2次區分所有權人
    大會會議，決議與被告協商，惟協商不成，依公寓大廈管理
    條例第9條第4項、民法第184條第1項前段、第767條、第821
    條之規定，伊自得訴請被告騰空返還系爭空間，並得依民法
    第184條第1項前段、第179條規定，請求被告賠償相當於租
    金之損害。為此依前開規定起訴，嗣再於99年10月16日99年
    度第一次臨時區分所有權人大會追認授權伊提起本件訴訟之
    權源。並求為判決：(一)被告應將系爭空間騰空返還予逸仙大
    廈全體區分所有權人，及自98年9月1日起至騰空返還之日止
    ，按月給付伊11,000元。(二)願供擔保，請准宣告假執行。
二、被告則以：公寓大廈管理委員會之職權在執行區分所有權人
    會議決議事項及公寓大廈管理維護工作，是如以公寓大廈管
    理委員會名義提起訴訟，自應以區分所有權人會議決議事項
    或符合公寓大廈管理條例規定者，始得謂為有理由。原告雖
    以業已獲得區分所有權人會議決議授權云云，惟98年度第2
    屆第2次區分所有權人之會議根本無授權之決議，99年度第1
    次臨時區分所有權人會議則未達法定出席人數、未出具委託
    書、表決方違反規定，自難認合法。又系爭空間是否於公共
    使用範圍，仍待原告舉證，其請求返還即屬無據。又伊係起
    造逸仙大廈之邁群建設事業股份有限公司（下稱邁群公司）
    之股東，於68年逸仙大廈完成興建後，即購得逸仙大廈48號
    1樓房屋及基地應有部分，地下室並規劃設置2間儲藏室（儲
    藏室以外部分供住戶作停車位使用），當時全體承購戶同意
    ，其一儲藏室由邁群公司董事長李厚傑使用，另一邁群公司
    並將其一儲藏室即系爭空間交由伊管理使用，存放逸仙大廈
    興建時如磁磚及零星組件等建材，以供住戶修補更換之需，
    全體區分所有權人應已明示同意由伊管理使用系爭空間。且
    伊始用系爭空間至今已逾30年，從未有任何住戶表示反對之
    意見，是縱逸仙大廈區分所有權人無明示之同意，亦已默示
    同意；再縱無占用權源，然系爭空間自逸仙大廈興建完成起
    迄今，均作為儲藏室空間使用，伊之使用方法既未違反法律
    規定及逸仙大廈使用執照所載設置目的及通常使用方法，原
    告自亦無由請求返還等語，資為抗辯。並聲明：(一)原告之訴
    駁回。(二)如受不利判決，願供擔保，請准宣告假執行。
三、本件不爭執之事實（見本院卷第250頁正反面）：
  (一)原告之管理組織經臺北市政府於97年5月7日核發准予備查證
    明（見本院卷第19頁附件一）。
  (二)原告所管理之逸仙大廈於68年12月14日建築完成，被告於69
    年5月7日（69年6月12日辦妥登記）取得臺北市○○區○○
    段2 小段1141建號即門牌編號臺北市○○區○○路48號（權
    利範圍全部）、1158建號即門牌編號臺北市○○區○○段46
    號地下（權利範圍22分之1，包含1159建號之持分），及基
    地（權利範圍42萬分之136 92）所有權（見本院卷第48-49
    頁被證1，第38-41頁附件四）。
  (三)逸仙大廈地下樓經臺北市松山地政事務所編列臺北市○○區
    ○○段1158建號及1159建號，被告所占用之系爭空間位於11
    59建號，其範圍如臺北市松山地政事務所土地複丈成果圖所
    示，其使用情形如本院99年8月4日勘驗測量筆錄所載（見本
    院卷第101-116頁，第88頁，第84-86頁，第97頁照片）。
  (四)逸仙大廈98年9月27日98年度第二屆第二次區分所有權人大
    會，會中曾討論繼續予被告協商48號1樓下方「地下室儲藏
    室」回歸管委會（或作司機休息室使用）之議題（見本院卷
    第68-71頁）。
  (五)原告於98年8月31日函請被告清除系爭儲藏室室內之物品，
    並表示如有緊急須求，須借用儲藏室，以公平原則，將每月
    酌收管理費11000元（依兩各車位租金計算）作為公共基金
    （見本院卷第25頁附件五）；繼於99年1月20日函請被告遷
    移前開儲藏室內物品（見本院卷第65-66頁）。
  (六)逸仙大廈99年10月16日99年度第一次臨時區分所有權人大會
    作成追認授權原告辦理48號1樓住戶返還佔用地下1樓公設及
    支付使用租金法院訴訟案之決議（見本院卷第163-164頁原
    證3）。
四、原告主張被告無權占有其所管理之系爭空間，應騰空返還，
    並給付相當於租金之損害賠償或不當得利等語，被告則以前
    揭情詞置辯，是本件爭點為(一)原告得否逕以自己名義提起本
    件訴訟？(二)第一次登記為逸仙大廈區分所有權人間有無由被
    告使用系爭空間之分管契約？(三)原告之訴，有無理由？茲分
    述如下：
  (一)原告得否逕以自己名義提起本件訴訟？
  1.被告雖辯稱公寓大廈管理委員會之職權在執行區分所有權人
    會議決議事項及公寓大廈管理維護工作，本件起訴自應經逸
    仙大廈區分所有權人會議決議事項或符合公寓大廈管理條例
    第3條第9款、第6條第3項、第9條第4項、第14條第1項、第
    20條第2項、第21條、第22條第1項、第2項，及第36條規定
    ，且經證明系爭空間為公共使用範圍，始得謂為有理由云云
    。
  2.經查，被告所占用之系爭空間位於逸仙大廈地下1樓，且為
    逸仙大廈之共用部分之事實，既有卷附建物登記謄本可參（
    見本院卷第114-116頁），被告抗辯原告並未證明系爭空間
    為公共使用範圍云云，顯然無據，委不足取。又共用部分之
    管理及維護，乃管理委員會之其一職務，觀諸公寓大廈管理
    條例第36條亦甚明瞭，則原告對系爭空間有管理權，堪予認
    定。而原告係以被告無權占有系爭空間，依公寓大廈管理條
    例第9條第2項、第4項、民法第184條第1項前段、第767條第
    1 項、第821條及第179條之規定，訴請被告騰空返還系爭空
    間，及給付不當得利，復經原告陳明，本件自係本於管理共
    用部分而生之私法爭議。是無論對系爭空間為保管、使用或
    收益，原告均有訴訟實施權能，其以自己名義據以起訴請求
    被告騰空遷讓返還，及請求給付不當得利，尚無不合，應認
    本件訴訟之當事人適格要件業已具備。況公寓大廈管理條例
    第36條第13款有「其他依本條例或規約所定事項。」之概括
    條款，更足見依同條例第9條第4項所定「訴請法院為必要之
    處置」，亦係管理委員會之職務，關於此職務之行使，自無
    經區分所有權人會議決議授與訴訟實施權之必要。至本件起
    訴之內容，是否屬於公寓大廈管理條例第11條第1項所定應
    依區分所有權人會議決議之「共用部分及其相關設施之拆除
    、重大修繕或改良」，核係原告之請求實體上有無理由之範
    疇。被告以前揭情詞置辯，於法容有未洽，並不可取。
  (二)逸仙大廈區分所有權人間有無由被告使用系爭空間之分管契
    約？
  1.按共有物分管之約定，不以訂立書面為要件，倘共有人間實
    際上劃定使用範圍，對各自占有管領之部分，互相容忍，對
    於他共有人使用、收益，各自占有之土地，未予干涉，已歷
    有年所，即非不得認有默示分管契約之存在（最高法院83年
    度台上字第1377號判決參照）。又倘共有人已按分管契約占
    有共有物之特定部分，他共有人嗣後將其應有部分讓與第三
    人，除有特別情事外，其受讓人對於分管契約之存在，通常
    即有可得而知之情形，而應受分管契約之拘束。
  2.被告又辯稱其係起造逸仙大廈之邁群公司董事長李厚傑於68
    年完成大廈興建後，將系爭空間交由其管理使用，迄今已逾
    30年，均無任何住戶異議，逸仙大廈區分所有權人顯然明示
    同意由其管理使用系爭空間，縱無明示，亦已默示同意等語
    。經查：
    (1)證人即邁群公司法定代理人李厚傑之配偶李嵇雪珠雖證稱
      ：「當時被告是邁群公司總經理，買房子的人都同意地下
      室之儲藏室其中一間都給被告使用，儲藏室好像有兩間，
      但我沒有在使用，所以不是很清楚。樓上住戶對於地下室
      儲藏室給被告使用，當時都沒有意見。」等語（見本院卷
      第127頁），惟系爭空間交給被告使用，並未載明於建商與
      各買受人間之買賣契約上，復據證人李嵇雪珠證述在卷（
      見本院卷第127頁）；而李厚傑是否告知第一次登記為逸
      仙大廈區分所有權人之人（下稱第一次登記之區分所有權
      人）其已將系爭空間交由被告使用之情，既經證人即逸仙
      大廈住戶葉潛昭結證證稱：「我不知道其他區分所有權人
      是否知道李厚傑將一間儲藏室交給被告使用。…至於李厚
      傑是否告訴其他區分所有權人，我不清楚。」等語（見本
      院卷第249頁），則第一次登記之區分所有權人是否均明
      示同意被告使用系爭空間，非無疑義，尚難單憑證人李嵇
      雪珠、葉潛昭前開證詞，即謂第一次登記之區分所有權人
      已明示同意被告使用系爭空間。被告雖接續提出逸仙大廈
      變更後新起造人名冊（見本院卷第246頁），以證明第一
      次登記區分所有權人間有系爭空間由被告使用之分管合意
      云云，然細繹該起造人名冊，充其量僅能證明被告亦為其
      一起造人，至附記之內容：「本大廈地下室楊鴻洲持分車
      位權利五個；謝蓓珠持分車位權利壹個、新亞建設開發股
      份有限公司持分車位權利壹個；李厚傑持分車位權利兩個
      ；餘全部歸由邁群建設事業股份有限公司持分」，既已表
      達分配車位之真意，其文義即無不明之處，自無須別事探
      求者，更不得反捨契約文字而更為曲解解釋。被告據以為
      分管契約之佐證，亦有未當，仍難採取。此外，被告就第
      一次登記之區分所有權人間明示同意系爭空間由被告專用
      之利己事實，復未進一步舉證，此項抗辯，自屬無稽，並
      不足取。
    (2)惟逸仙大廈區分所有權人已長期容忍被告使用系爭空間，
      且不予干涉，不僅有證人葉潛昭證述：「至少我接任主任
      委員時，沒有人對給被告使用之那間儲藏室有任何意見。
      …我從來沒為反對之意思表示。我卸任後，沒有人跟我說
      ，被告使用的儲藏室應該騰空給大家使用。…住戶其實不
      多，對於地下室儲藏室如何使用，並無太大意見。」等語
      可證（見本院卷第249頁），參以系爭空間之使用情形：
      其內置有45×45地磚、15×15浴室磁磚、電線、書櫥、辦
      公桌椅、逸仙大廈興建時之廚餘處理機，現場並佈滿灰塵
      之情（見本院卷第84頁），各該物品存在於系爭空間之年
      代顯然甚為久遠，益徵被告所言第一次登記之區分所有權
      人劃定使用範圍予其使用，並長期任其使用之抗辯，為有
      依據。原告雖稱證人葉潛昭所使用之停車位未受系爭空間
      之存在而受影響，加上其便宜買受逸仙大廈，方才對被告
      使用系爭空間無意見，可見被告使用系爭空間，原係李厚
      傑私相授受云云（見本院卷第249頁反面、第250頁），然
      證人葉潛昭之配偶葉謝正瑤為第一次登記之區分所有權人
      ，有卷附建物登記謄本足參（見本院卷第101頁），證人
      葉潛昭對於逸仙大廈甫新建完成時系爭空間之使用情形，
      及第一次登記之區分所有權人之反應，顯較其他受讓區分
      所有建物之人為清楚。又證人葉潛昭曾擔任逸仙大廈管理
      委員會之主任委員（公寓大廈管理條例立法前），為原告
      所不爭執，因處理逸仙大廈公共事務而與全體區分所有權
      人接觸，應屬社會通念，故其證稱其擔任主任委員期間，
      並未接獲反對被告使用系爭空間之意見等語，尚非不可置
      信。況證人葉潛昭為執業律師，具結後始為前揭證詞，不
      致為不實之證詞。且證人葉潛昭目前仍為逸仙大廈住戶，
      倘未曾同意被告使用，衡情將會據理力爭，由此正足以反
      證其所為證詞接近於事實，堪予採信。原告空言指摘，非
      有理由，要無可取。再所謂默示之意思表示，係指依表意
      人之舉動或其他情事，足以間接推知其有承諾之效果意思
      者而言。本件被告自69年6月12日第一次登記為逸仙大廈
      記區分所有權人之時起，即占有使用系爭空間，其餘區分
      所有權人長期無反對之表示，既如前述，則依前開說明，
      應可推知逸仙大廈其餘區分所有權人對於系爭空間於大廈
      甫完成興建即交由被告使用之情，已經為默示之同意。被
      告抗辯第一次登記之區分所有權人間有由被告使用系爭空
      間之默示合意，於法有據，應予採取。
    (3)另觀諸原告所提建物登記謄本（見本院卷第101-113頁）
      ，雖得知並非全部區分所有權人均為第一次登記之區分所
      有權人，然系爭空間位於停車位及發電機交會之處，有勘
      驗測量筆錄可稽（見本院卷第84-85頁），區分所有權人
      使用車位、維護發電機之時，衡情皆會經過系爭空間，縱
      未經過，依通常情形，亦會注意到地下1樓有如此一間之
      儲藏室（即系爭空間）存在，並向管理委員會詢問此儲藏
      室之使用情形。故系爭空間由被告使用之情，應為陸續受
      讓逸仙大廈區分所有建物所有權及地下1樓應有部分之區
      分所有權人可得而知。因此，縱目前之區分所有權人並非
      俱為第一次登記之區分所有權人，但依前開說明，第一次
      登記之區分所有權人間之分管契約對於繼受逸仙大廈區分
      所有建物所有權及地下1樓應有部分之人仍繼續存在，目
      前之全體區分所有權人自應受前開分管契約之拘束。
  3.被告就第一次之區分所有權人間明示同意系爭空間由其使用
    之抗辯，雖未能詳盡證明之能事，但以第一次之登記區分所
    有權人及陸續受讓所有權之繼受者已長期容忍被告使用系爭
    空間，且未予干涉等情節而言，被告所辯其與區分所有權人
    間有由被告使用系爭空間之分管契約等語，即非無據。
  (三)原告之請求，有無理由？
  1.原告主張被告未徵得逸仙大廈其餘區分所有權人同意，擅自
    且違反設置目的及通常方法使用系爭空間，依公寓大廈管理
    條例第9條第4項、民法第184條第1項前段、第767條、第821
    條之規定，請求被告騰空返還系爭空間，並依民法第184條
    第1項前段、第179條之規定，請求被告賠償相當於租金之不
    當利益云云；被告則辯稱逸仙大廈區分所有權人間有由其使
    用系爭空間之分管契約，其乃有權占用等語。
  2.按住戶對共用部分之使用應依其設置目的及通常使用方法為
    之。公寓大廈管理條例第9條第2項本文雖有明文，但如另有
    約定，則從其約定，同法條但書亦有明定。本件如前所述，
    系爭空間有由被告使用之默示分管契約，依公寓大廈條例第
    3條第5款規定，應屬逸仙大廈之約定專用部分，依前開第9
    條第2項但書規定，系爭空間之使用方式，自應依分管契約
    為之。原告以被告於系爭空間隔間牆壁、出入門扇、拆除原
    設計之浴廁設備等情，主張被告之使用違反設置目的及通常
    方法云云，尚有未洽。又依原告所提平面圖（見本院卷第42
    頁），系爭空間規畫為管理室外，固另有浴廁之設置，惟被
    告自69年5月7日成為逸仙大廈第一手區分所有權人起至原告
    於98年8月31日函請被告清除系爭儲藏室室內之物品時止（
    見本院卷第25頁附件五），將近30年期間，其餘區分所有權
    人對被告之使用方法並無反對之意見，且未曾干涉，既經證
    人葉潛昭證實，自足認被告之使用方法已獲得其餘區分所有
    權人之尊重，亦可謂使用方法已經全體區分所有人默示同意
    。依前開第9條第2項但書之規定，逸仙大廈其餘區分所有權
    人對於被告之使用方法，自無從加以干預。原告主張被告未
    依設置目的及通常使用方法而為使用，依同法條第4項規定
    請求被告騰空返還系爭空間，於法即有未合，不應准許。
  3.次按因故意或過失不法侵害他人之權利，負損害賠償責任；
    所有人對於無權占有或侵奪其所有物者，得請求返還之；各
    共有人對於第三人，得就共有物之全部為本於所有權之請求
    ；無法律上之原因而受利益，致他人受損害者，應返還其利
    益，民法第184條第1項前段、第767條第1項前段、第821條
    前段及第179條雖有明定。惟被告占有使用系爭空間，係因
    分管契約，難認有無權占有、侵權行為、侵奪逸仙大廈區分
    所有權人對地下1樓所有權、或不當得利之情事之情事，是
    原告依前開規定而為請求，非有理由，仍無從准許。
五、綜上所述，原告起訴請求被告將系爭空間騰空返還予逸仙大
    廈全體區分所有權人，及自98年9月1日起至騰空返還之日止
    ，按月給付其11,000元，為無理由，應予駁回。又原告之訴
    已經駁回，其假執行之聲請即失附麗，爰併予駁回。
六、本件事證已臻明確，兩造其餘攻擊與防禦方法均與判決結果
    不生影響，不再一一論述，附此敘明。
七、訴訟費用負擔之依據：民事訴訟法第78條。
中    華    民    國    99    年    12    月    31    日
                  民事第四庭    法  官  許純芳
以上正本係照原本作成。
如對本判決上訴，須於判決送達後20日內向本院提出上訴狀。如
委任律師提起上訴者，應一併繳納上訴審裁判費。
中    華    民    國   100    年    1     月    3     日
                                書記官  陳怡君

司法院資訊處製作；財團法人民間司法改革基金會備份。
